【裁判字號】    98,台上,4769
【裁判日期】    980820
【裁判案由】    違反毒品危害防制條例
【裁判全文】
最高法院刑事判決            九十八年度台上字第四七六九號
上  訴  人  甲○○
            乙○○
上列上訴人等因違反毒品危害防制條例案件，不服台灣高等法院
中華民國九十六年一月十日第二審判決（九十五年度上訴字第二
七二號，起訴案號：台灣桃園地方法院檢察署九十二年度偵字第
一五二０六號），提起上訴，本院判決如下：
    主  文
原判決撤銷，發回台灣高等法院。
    理  由
本件原判決認定上訴人甲○○、乙○○分別有原判決事實欄一、
二所記載之犯罪事實，因而維持第一審關於論以甲○○共同販賣
第二級毒品未遂部分，量處有期徒刑六年，第一審判決附表（下
稱附表）一所示第二級毒品沒收銷燬之；乙○○連續販賣第二級
毒品，量處有期徒刑八年，附表一、二所示第二級毒品沒收銷燬
之，研磨缽一組、分裝罐一批、分裝袋一批均沒收，又販賣第三
級毒品，量處有期徒刑六年，附表三所示第三級毒品沒收銷燬之
，研磨缽一組、分裝罐一批、分裝袋一批均沒收，應執行有期徒
刑十三年六月，附表一、二、三所示第二級、第三級毒品沒收銷
燬之，研磨缽一組、分裝罐一批、分裝袋一批均沒收部分之科刑
判決，駁回甲○○上開部分、乙○○在第二審之上訴，固非無見
。
惟查：(一)被告以外之人於審判外之言詞或書面陳述，除法律有規
定者外，不得作為證據，刑事訴訟法第一百五十九條第一項定有
明文。而所謂法律有規定者，即包括同法第一百五十九條之一至
之五所規定傳聞證據具有證據能力之例外情形。故如欲採被告以
外之人於審判外之言詞或書面陳述為證據時，必須符合法律所規
定之例外情形，方得認其於審判外之陳述有證據能力，並須於判
決具體說明其符合傳聞證據之例外情形及得心證理由，否則即有
違反證據法則及判決不備理由之違誤。甲○○於警詢、檢察官訊
問時之陳述，對乙○○而言，俱屬被告以外之人於審判外之言詞
陳述，原判決援引甲○○於警詢、檢察官訊問時之陳述，作為認
定乙○○犯罪事實之證據（見原判決理由二、(一)、(1)及(二)、2.）
，卻未說明其符合傳聞證據之例外情形及得心證理由，難謂適法
。(二)有罪判決書之事實一欄，為判斷其適用法令當否之準據，應
將法院依職權認定與論罪科刑有關之事實，凡犯罪之時間、地點
、方法、態樣，以及適用法律有關之事項，均應為詳實之記載，
然後於理由內逐一說明其憑以認定之證據，並使事實認定與理由
說明，互相適合，方為合法。倘若事實未有記載，而理由加以說
明，或事實已有記載，而理由未予說明，或事實認定與理由說明
，不相一致，或事實或理由欄內之記載，前後齟齬，或事實認定
與所採之證據不相適合，按諸刑事訴訟法第三百七十九條第十四
款規定，均為判決不載理由，或所載理由矛盾，其判決當然違背
法令。查(1)本件原判決事實欄係記載甲○○與綽號「馬伯」之不
詳姓名、年籍成年男子，基於「共同」販賣第二級毒品ＭＤＡ（
俗稱搖頭丸）之故意，於民國九十一年十一月間某日，先由「馬
伯」與乙○○達成買賣ＭＤＡ之合意，再由甲○○負責聯絡乙○
○，以將ＭＤＡ交付予乙○○（見原判決事實一）；理由卻說明
甲○○係基於「幫助」「馬伯」販賣ＭＤＡ之犯意，而參與販賣
第二級毒品犯罪構成要件行為，應論以共同正犯（見原判決理由
二、(一)、(5)及三、(二)），前後齟齬不合，不無判決理由矛盾之違
法。(2)甲○○於警詢、檢察官訊問時係供稱：乙○○撥打電話詢
問伊有無搖頭丸，伊向乙○○說有。在此之前，「馬伯」已先以
電話指示伊，將八百顆搖頭丸送交乙○○。伊才帶八百顆搖頭丸
，前往桃園縣中壢市○○○街四三之三號五樓乙○○住處（見九
十一年度偵字第二二四七一號卷第六、五九頁）；又證人即承辦
警員王紹科於第一審則證述：警方先查獲乙○○持有很多搖頭丸
，乙○○經警方告知供出毒品來源得以減刑，即供述有向「阿光
」（按指甲○○）購買搖頭丸，並當場撥打電話聯絡「阿光」表
示要購買搖頭丸。嗣甲○○攜帶搖頭丸前來乙○○上址住處，即
為警查獲等語（見第一審卷第五九、七０頁）；而乙○○於警詢
、檢察官訊問時及第一審、原審均未供述或證述，其為警查獲後
撥打電話予甲○○之前，已先與「馬伯」談妥購買搖頭丸等情（
見九十一年度偵字第二二四七一號卷第十、十一、五八、五九頁
、第一審卷第二九、三０頁、原審卷第一六四、一六五頁）。原
判決說明甲○○於警詢、檢察官訊問時之供述，核與王紹科於第
一審所證述情節相符，並佐以乙○○於原審之證述（見原判決理
由二、(一)、(1)及(2)），據以認定甲○○係依「馬伯」之指示，擬
將「馬伯」所提供附表一所示ＭＤＡ交予乙○○等情，其事實認
定與所採之證據不相適合，難謂無判決理由矛盾之違法。(3)稽之
卷內資料，乙○○於警詢、檢察官訊問時及第一審、原審，似從
未明確供述附表二編號七至九所示大麻係其所購買等情，反而一
再供稱大麻係購買搖頭丸或愷他命時受贈而來（見九十一年度偵
字第二二四七一號卷第十、十一、五八、五九頁、第一審卷第二
九、三０、一０九頁、原審卷第一六八頁）。原判決認定乙○○
意圖販賣營利而購入附表二編號七至九所示大麻，理由僅說明援
引乙○○之供述及查獲之大麻為據，而未進一步說明所憑之證據
及其認定之理由（見原判決理由二、(二)），自有判決理由不備之
可議。(三)除刑事訴訟法有特別規定外，已受請求之事項未予判決
，或未受請求之事項予以判決者，其判決當然違背法令，同法第
三百七十九條第十二款定有明文。本件起訴書犯罪事實欄記載甲
○○意圖營利，並基於概括之犯意，自九十一年十一月二十日為
警查獲往前推算約一年期間，平均每月一次，在乙○○上址住處
，以每顆ＭＤＡ新台幣（下同）一百元至一百二十元之代價，每
次約一百顆，連續多次賣予乙○○；又乙○○意圖營利，基於概
括之犯意，自九十一年十一月二十日為警查獲往前推算約一年期
間，於向甲○○、綽號「阿龍」、「阿華」之不詳姓名、年籍者
，購入第二級毒品ＭＤＡ、ＭＤＭＡ、大麻及第三級毒品愷他命
（即Ketamine）後，在桃園縣桃園市、中壢市各舞廳，連續多次
賣出予不特定之舞客等情。上述甲○○、乙○○分別連續多次賣
出第二級、第三級毒品之犯罪事實，既經起訴，原審自應審理判
決，或為有罪、無罪之諭知，或敘明未為有罪、無罪之諭知所憑
理由。乃原審未予判決，亦未敘明理由，難謂無已受請求之事項
未予判決之違法。(四)依九十八年五月二十日修正公布前（下稱修
正前）毒品危害防制條例第十八條第一項前段之規定，應予沒收
銷燬之毒品，以經查獲之第一級、第二級毒品為限。同條項後段
復規定，查獲之第三級、第四級毒品，無正當理由而擅自持有者
，沒入銷燬之。以修正前毒品危害防制條例就施用及持有第三級
、第四級毒品，並未設有處罰之規定，僅於第十一條之一規定，
無正當理由，不得擅自持有之。從而，依修正前毒品危害防制條
例第十八條第一項後段應沒入銷燬之毒品，係專指查獲施用或持
有之第三級、第四級毒品而言；倘係查獲製造、運輸、販賣、意
圖販賣而持有、以非法方法使人施用、引誘他人施用或轉讓第三
級、第四級毒品，既屬修正前毒品危害防制條例相關法條明文規
定處罰之犯罪行為，即非該條項應依行政程序沒入銷燬之範圍。
又其第十九條第一項所定「供犯罪所用或因犯罪所得之物」，係
指犯第四條至第九條、第十二條、第十三條或第十四條第一項、
第二項之罪所用或所得之物，不包括毒品本身在內，是尚不得援
用此規定為沒收第三級、第四級毒品之依據。再修正前毒品危害
防制條例對於查獲之製造、運輸、販賣、意圖販賣而持有、以非
法方法使人施用、引誘他人施用及轉讓第三級、第四級毒品之沒
收，並無特別規定，如其行為已構成犯罪，則該毒品即屬不受法
律保護之違禁物，應回歸刑法之適用，依刑法第三十八條第一項
第一款之規定沒收之，始為適法。第一審判決就查獲乙○○販賣
之附表三所示第三級毒品愷他命，依修正前毒品危害防制條例第
十八條第一項（前段）規定宣告沒收銷燬之（見第一審判決理由
三、(一)），揆諸上揭說明，自有判決適用法則不當之違法。原判
決就第一審判決之上述違法，未加糾正，仍予維持（見原判決理
由四），自非適法。以上，或係甲○○、乙○○上訴意旨所指摘
，或為本院得依職權調查之事項，應認原判決有撤銷發回更審之
原因。
據上論結，應依刑事訴訟法第三百九十七條、第四百零一條，判
決如主文。
中    華    民    國  九十八  年    八    月   二十   日
                      最高法院刑事第十二庭
                          審判長法官  黃  一  鑫
                                法官  張  春  福
                                法官  林  勤  純
                                法官  李  錦  樑
                                法官  陳  國  文
      本件正本證明與原本無異
                                      書  記  官
中    華    民    國  九十八  年    八    月  二十七  日
                                                Ａ


司法院資訊處製作；財團法人民間司法改革基金會備份。
